臺灣高等法院高雄分院民事判決　　　　　　99年度上字第96號
上　訴　人　何時雄
訴訟代理人　周村來律師
　　　　　　周元培律師
被上訴人　　張見宗
訴訟代理人　陳慧博律師
上列當事人間請求返還不當得利事件，上訴人對於民國99年4 月
13日臺灣高雄地方法院98年度訴字第2307號第一審判決提起上訴
，本院於99年12月21日言詞辯論終結，判決如下：
    主  文
上訴駁回。
第二審訴訟費用由上訴人負擔。
    事實及理由
一、上訴人起訴主張：被上訴人向伊承租坐落高雄縣仁武鄉○○
    段429 、434 、435 、439 、504 、507 、508 、530 地號
    8 筆土地（下稱系爭土地），承租面積合計2,113.97平方公
    尺，而系爭土地總面積共計3,165.53平方公尺。嗣因系爭土
    地參加辦市地重劃以重劃前面積68% 之比例分配土地，而重
    劃後伊取得之土地總面積為2,123.96平方公尺，換算被上訴
    人之承租面積應為1,444.30平方公尺。又兩造因系爭土地參
    加重劃而合意終止租約，並於民國98年3 月19日簽訂三七五
    耕地註銷合約書，由伊依耕地三七五減租條例第17條第2 項
    第3 款規定計算補償金與被上訴人。然因計算時係以系爭土
    地重劃後總面積2,123.96平方公尺，每坪協議以新台幣（下
    同）4 萬元計算得出補償金為813 萬元，伊並已給付完畢。
    而被上訴人於重劃後實際承租面積僅為1,444.30平方公尺，
    其應受領之補償金僅為5,429,288 元，伊之計算及給付顯有
    錯誤，自得撤銷，而經撤銷後被上訴人就溢領之2,700,712
    元，顯係無法律上之原因而受利益，自應返還與伊。爰依不
    當得利之法律關係，提起本訴，並聲明求為命被上訴人給付
    2,700,712 元及加計自起訴狀繕本送達之翌日起算法定遲延
    利息，且願供擔保為假執行之判決。
二、被上訴人則以：伊係基於系爭耕地租約而受領系爭補償金，
    且伊實際係承租系爭土地全部，故無所謂面積誤算之情事及
    不當得利或違反誠信原則可言。又縱有誤算情事，該錯誤係
    因上訴人所委託代書之計算錯誤，依民法第224 條規定，上
    訴人應自負其責，且此項錯誤係因上訴人自己過失未查明所
    致，依民法第88條第1 項但書規定，亦不得撤銷。上訴人之
    請求，並無理由等語，資為抗辯。
三、原審經審理後，駁回上訴人之全部請求。上訴人提起上訴，
    並於本院聲明：(一)原判決廢棄。(二)被上訴人應給付上訴人2,
    700,712 元及自起訴狀繕本送達之翌日起至清償日止，按年
    息5%計算之利息。(三)第一、二審訴訟費用由被上訴人負擔(四)
    願供擔保為假執行。被上訴人則聲明：(一)上訴駁回。(二)第二
    審訴訟費用由上訴人負擔。(三)如受不判決願供擔保免為假執
    行。
四、兩造爭執及不爭執事項：
  (一)不爭執部分：
  1.被告向原告承租坐落高雄縣仁武鄉○○段429 、434 、435
    、439 、504 、507 、508 、530 地號計8 筆土地，承租面
    積依租約記載為2113.97 平方公尺，而系爭土地總面積計31
    65.53 平方公尺。
  2.系爭土地參加自辦市地重劃後，係以重劃前面積之68% 比例
    分配重劃後之土地（公共設施部分則按50% 分配）。又兩造
    因系爭土地參加重劃而於98年3 月19日簽訂三七五出租耕地
    註銷合約書，由上訴人依耕地三七五減租條例第17條第2 項
    第3 款規定計算補償金與被上訴人，且於計算時係以系爭土
    地重劃後總面積2,123.96平方公尺計算而協議得出補償金為
    813 萬元，上訴人並已給付完畢。
  (二)爭執部分：
  1.上訴人就本件補償金之計算面積部分是否有錯誤情事。如有
    ，上訴人是否得為撤銷。
  2.如上訴人不得為撤銷時，被上訴人之受領是否有違誠信原則
    。
五、上訴人就本件補償金之計算面積部分是否有錯誤情事。如有
    ，上訴人是否得為撤銷部分：
  (一)按意思表示之內容有錯誤，或表意人若知其事情即不為意思
    表示者，表意人得將其意思表示撤銷之。但以其錯誤或不知
    事情，非由表意人自己之過失者為限。為民法第88條第1 項
    所明定。則在意思表示有錯誤之情形，除有錯誤之情事外，
    尚應該錯誤係非由表意人自己之過失所致，故若該錯誤係因
    表意人自己之過失所致時，即不得撤銷，此項過失之認定基
    準，應以表意人是否有盡與處理自己事務之相同注意義務為
    據。
  (二)經查：
  1.本件上訴人主張其於兩造就租約註銷而就應給付之補償費為
    協議時，因其中一份租約並非由其與被上訴人所訂立，且系
    爭土地曾歷經重測及徵收等情事，致其並不知被上訴人之實
    際承租面積為何，故兩造於協議時係以承租全部土地之認知
    而為補償費之計算。若其於協議時知悉被上訴人係承租部分
    土地，即不可能同意以重劃後之總面積為計算，故其同意此
    計算方式之意思表示即有錯誤，應可撤銷等語。
  2.本件被上訴人雖陳稱係承租全部土地即3,165.53平方公尺，
    但並未舉證以實其說，且與本件耕地租約及高雄縣仁武鄉函
    覆原審所述承租面積合計為2,113.97平方公尺不符，自應以
    租約所載面積為據。又兩造於就補償費為協議時，係因租約
    在鄉公所而無確實資料可供查對，且因已知道重劃後之面積
    ，故採重劃後之面積為計算依據等情，亦經證人即參與協議
    之李金宏於原審及本院證述明確（見原審卷第81～85頁，本
    院卷第97～100 頁），被上訴人就此緣由亦未爭執，故上訴
    人於協議時確有就承租面積為誤認之情事。而因本件在協議
    時係以承租面積計算，而承租面積與全部面積並不相同，已
    如前述，故上訴人主張若其於協議時知此情事（指並非全部
    承租）即不會同意重劃後全部面積計算等語，就承租面積為
    計算之重要數據，與上訴人是否同意具有決定性因素之情事
    觀之，上訴人此項關於意思表示有錯誤之主張，應屬可採。
  3.上訴人雖又主張因本件租約有仁考字第39號及第163 號兩份
    租約，其中第39號並非以其為原始出租人，且系爭土地曾經
    歷重測及徵收等情事，面積及地號均有更易，故其不知悉是
    否全部出租並無過失，應符合上開條文所稱得為撤銷之要件
    等語。然上開第39號租約雖係由上訴人之父何珍自38年間起
    出租與被上訴人，但上訴人於58年2 月13日自何珍處受贈後
    ，於73年6 月8 日即已向鄉公所辦理出租人變更，有該租約
    在卷可稽，且耕地三七租約依法係每6 年換約1 次，則上訴
    人於73年間之變更及歷次換約時，於鄉公所將租約交由其執
    有後，即應可知悉實際承租面積為何，並不因是否由其親自
    辦理換約而有差別，且承租面積涉及租金及本件補償金之計
    算，屬租約之重要內容，上訴人於歷次換約時既未為確認，
    且於協議補償時亦未加以注意而遽為同意，顯難認已盡到與
    處理自己事務為同一之注意義務，其就此項錯誤或不知情事
    ，應可認係因自己之過失所致，依上開條文但書規定，自不
    得撤銷。上訴人認得撤銷，尚不足採，被上訴人認不得撤銷
    ，應可採信。
六、如上訴人不得為撤銷時，被上訴人之受領是否有違誠信原則
    部分：
  (一)上訴人主張被上訴人明知其並非承租全部土地，而於協議時
    竟未表明，顯係以不正方法獲得此項以全部面積計算之利益
    ，有違誠信原則等語。然查：
  1.被上訴人始終否認其僅承租部分土地，而一再表示係全部承
    租，而上訴人就被上訴人係明知並非租全部土地一節，亦未
    能舉證以實其說，則上訴人此部分論據，即難採信。
  2.又依耕地三七五減租條例第17條第2 項第3 款之規定，耕地
    租約在租佃期間內，經依法編定或變更為非耕地使用時，應
    給予承租人終止租約當期之公告現值減除土地增值稅後餘額
    之1/3 。另本件雖係因參與自辦市地重劃而終止租約，但依
    平均地權條例第58條第2 項制定之獎勵土地所有權人辦理市
    地重劃辦法第37條亦規定：「自辦市地重劃區重劃前訂有耕
    地租約之公、私有土地者，重劃後依下列方式處理：(1)重劃
    後分配土地者，重劃會應於分配結果公告確定後2 個月內邀
    集租約雙方當事人協調，承租人得依本條例第63條第2 項第
    1 款規定向出租人請求按重劃前租約面積、重劃計畫書公告
    當期該土地之公告土地現值1/3 之補償。協調同意終止租約
    者，重劃會應檢具有關資料函知直轄市或縣（市）主管機關
    轉請有關機關辦理註銷租約並通知當事人；協調不成者，重
    劃會應於權利變更登記後，檢具有關資料函知有關機關逕為
    辦理租約標示變更登記。」可見耕地租約在重劃後因而協調
    終止時，承租人得請求按重劃前租約面積、重劃計畫書公告
    當期該土地之公告土地現值1/3 之補償。此項規定雖係以承
    租人「得請求」為規定內容，但因與耕地三七五減租條例第
    17條第2 項第3 款之規定相同，均係屬耕地租約因故無法繼
    續而終止時，對承租人喪失承租權後所為之補償，亦與耕地
    三七五減租條例及平均地權條例均設有保障承租人之意旨相
    符，就承租人之承租權係因非可歸責於自己之事由致終止而
    言，亦符合誠信原則及權利義務間之衡平。則承租人在此種
    情形下應可取得補償，而非僅「得請求」而已，況本件兩造
    確有就補償事宜為協議，被上訴人亦明確表示欲取得補償之
    意思，自可適用上開規定。
  3.依上開重辦辦法規定，計算補償金之方式係依重劃前之租約
    面積為據，並非以重劃後之承租面積為準。此項計算方式與
    耕地三七五減租條例之規定大致相符，且從法律規範效果而
    言，當租約因故而無法繼續時，承租人之承租權即因而消滅
    ，此時，承租人所受之不利益，係基於原租約所生，則應受
    補償之計算方式，亦應以重劃前租約之面積計算較為合理。
    況重劃後既已無租約關係存在，自無所謂依重劃後承租面積
    計算之問題。則上訴人稱應以重劃後之承租面積計算，即屬
    無據。從而，本件補償金之計算，不論就法令之規定或權利
    義務之衡平而言，均係以重劃前租約之面積計算，較為合理
    。又本件因重劃前租約之承租面積為2,113.97平方公尺，而
    重劃後系爭土地之總面積則為2,123.96平方公尺，相差僅有
    10平方公尺，故兩造均同意若採用重劃前租約面積計算為合
    理時，即不爭執其金額，故被上訴人受領此項金額，與誠信
    原則並無違背。上訴人之主張，並不足採。
  (二)若純從法律規定要件而言，依耕地三七五減租條例第17條第
    2 項第3 款係規定應給予之補償金為「終止租約當期之公告
    現值減除土地增值稅後餘額之1/3 」而依市地重劃辦法第37
    條規定應給予之補償金則為「重劃計畫書公告當期公告土地
    現值1/3 」兩相比較，在耕地三七五租約補償金額，係減除
    土地增值稅後餘額之1/3 ，而市地重劃辦法之補償金額則不
    必減除土地增值稅，可見依市地重劃法計算得出之補償金額
    ，會較依耕地三七五減租條例計算得出之金額為高。況土地
    經參與重劃後，因地形、位置及分區使用性質之調整，其公
    告現值應會較重劃前為高。則若以上開規定之計算方式，縱
    本件上訴人關於撤銷意思表示錯誤之主張為可採（本院認並
    不可採，已如前述），其法律效果為回復協議前之狀態，此
    時，即應回歸市地重劃辦法之補償規定，上訴人應補償之金
    額應較協議金額為高，對上訴人並非有利，併予說明。
七、綜上所述，本件上訴人主張補償金應以重劃後之承租面積計
    算，其於協議時之意思表示有錯誤而得撤銷，及被上訴人之
    受領有違誠信原則，均不足採。被上訴人抗辯上訴人之錯誤
    係因自己之過失所致，且其受領並無違反誠信原則，應可採
    信。從而，上訴人主張本於不當得利之法律關係，請求被上
    訴人返還還所受領之部分補償金本息，為無理由，不應准許
    。原審基此為上訴人敗訴之判決，及駁回其假執行之聲請，
    並無違誤。上訴意旨指摘原判決不當，求予廢棄改判，為無
    理由，應予駁回。
八、據上論結：本件上訴為無理由，依民事訴訟法第449 條第1
    項、第78條，判決如主文。
中    華    民    國    100   年    1     月    4     日
                            民事第五庭
                                審判長法官  黃金石
                                法      官  林健彥
                                法      官  林紀元
以上正本證明與原本無異。
如對本判決上訴，須於判決送達後20日內向本院提出上訴狀，其
未表明上訴理由者，應於上訴後20日內向本院提出上訴理由書（
均須按他造當事人之人數附繕本）。上訴時應提出委任律師或具
有律師資格之人之委任狀，並依附註條文規定辦理。如委任律師
提起上訴者，應一併繳納上訴審裁判費。
中    華    民    國    100   年    1     月    4     日
                                書  記  官  吳華榮
附註：
民事訴訟法第466 條之1 ：
對於第二審判決上訴，上訴人應委任律師為訴訟代理人，但上訴
人或其法定代理人具有律師資格者，不在此限。
上訴人之配偶、三親等內之血親、二親等內之姻親，或上訴人為
法人、中央或地方機關時，其所屬專任人員具有律師資格並經法
院認適當者，亦得為第三審訴訟代理人。
第1 項但書及第2 項情形，應於提起上訴或委任時釋明之。